【裁判字號】    97,台上,250
【裁判日期】    970221
【裁判案由】    損害賠償
【裁判全文】
最高法院民事判決              九十七年度台上字第二五○號
上  訴  人  甲○○
                    樓
訴訟代理人  陳怡均律師
被 上訴 人  乙○○
                    弄2號之2
            瑋慶金屬股份有限公司
                    號1樓
上 列一 人
法定代理人  丙○○○  住同上
上列當事人間請求損害賠償事件，上訴人對於中華民國九十六年
五月三十日台灣高等法院第二審判決（九十五年度上字第八九六
號），提起上訴，本院判決如下：
    主  文
原判決關於駁回上訴人其餘上訴，暨該訴訟費用部分廢棄，發回
台灣高等法院。
    理  由
本件上訴人主張：伊於民國九十二年十二月二十九日上午九時許
，騎乘機車行經台北縣新莊市○○路五五六號前，適被上訴人乙
○○酒後駕駛其僱用人即被上訴人瑋慶金屬股份有限公司（下稱
瑋慶公司）所有自用小貨車原行駛於伊左側，竟突然往右變換車
道，致伊閃避不及，撞上該車，而受有多處粉碎性及開放性骨折
等傷害（下稱系爭車禍）。經手術治療後，右膝仍無法承力，且
右膝以下呈現肌肉萎縮，勞動機能明顯障礙減損。伊所受損害，
除已獲強制汽車險理賠部分外，尚有醫療期間薪資損失、勞動能
力減損、及精神痛苦慰藉金損害共新台幣（下同）八百四十六萬
八千九百二十九元。乙○○過失侵害伊權利，所犯業務過失傷害
罪責，業經檢察官起訴，即應與其僱用人瑋慶公司就伊所受損害
負連帶賠償責任。爰依侵權行為法律關係，提起刑事附帶民事訴
訟，求為命被上訴人連帶給付四百七十七萬元及自九十四年二月
二日（即起訴狀繕本送達翌日）起加付法定遲延利息之判決（上
訴人超逾上開聲明之請求部分，已經第一審判決駁回其訴，未據
其聲明不服。又上訴人聲明中關於被上訴人連帶給付七十七萬元
本息及（共同）給付三十五萬六千九百五十三元本息部分，已分
經第一審及原審判命被上訴人給付確定。均非本院審理範圍）。
被上訴人則以：系爭車禍之發生應由上訴人負主要過失責任。且
伊之賠償責任範圍，亦應先扣除上訴人因強制汽車責任保險所領
取之四十四萬三千八百十二元保險給付等語置辯。
原審就上訴人請求被上訴人連帶給付三百六十四萬三千零四十七
元本息及給付三十五萬六千九百五十三元本息之「連帶」，總計
四百萬元本息部分，維持第一審所為上訴人敗訴之判決，駁回其
上訴。係以：上訴人主張系爭車禍致其受傷之事實，為被上訴人
所不爭執，堪信為實在。被上訴人雖辯稱系爭車禍應由上訴人負
主要過失責任云云，惟查被上訴人乙○○駕駛自用小貨車，於右
側快車道變換行駛至機車專用慢車道，尚未完成駛入慢車道時，
即遭上訴人機車自後以車頭追撞擠進自用小貨車後方油壓升降門
板左側下方（即後方懸掛車牌之位置），顯見乙○○變換車道時
，疏未注意其與慢車道後車之上訴人機車間已無足夠令上訴人閃
避之安全距離，且未讓直行之上訴人機車先行，而於上訴人行車
亦未注意車前狀況、保持安全距離之情形下始發生系爭車禍。乙
○○與上訴人就系爭車禍自均有其過失，應分別負百分之七十、
百分之三十之責任。上訴人依侵權行為之法律關係，請求乙○○
及其僱用人即被上訴人瑋慶公司連帶賠償上訴人所受之損害，即
屬有據。上訴人因系爭車禍受傷，勞動能力確有減損，經委請國
立台灣大學附設醫院（下稱台大醫院）鑑定上訴人勞動能力減損
之比率，該院函覆鑑定結果為：上訴人左側遠端股骨與髕骨骨折
已經癒合，關節活動度未達勞工保險條例第五十三條附表中所規
定『遺存運動障害』之定義。但依據Ｘ光攝影檢查以及主訴之症
狀，應已留下創傷性關節炎之後遺症，且有明顯肌肉萎縮。對照
美國醫學會的永久機能損傷評估指引，造成全人的損傷為百分之
七。此肌肉萎縮固可經由復健而改善，但是上訴人可能因……攀
爬或蹲跪之困難，影響原來冷氣運送安裝之工作。上訴人從事勞
動性工作之能力損失應該超過這個比例，端視工作要求而定等語
。參以上訴人原從事冷氣安裝工作，有冷氣安裝之專業技能，屬
專門技術人員，如因傷無法自行搬運，非不可與他人合作，減少
搬運而著重於「安裝」部分，應認其勞動能力減損以百分之七為
當。準此，自九十六年五月十六日（原審言詞辯論日）起至上訴
人滿六十歲止，依上訴人原支月薪五萬元，以霍夫曼式計算法扣
除中間利息後，被上訴人就該部分損害之一次給付額為七十一萬
六千三百零八元。再審酌上訴人因系爭車禍所受傷害、後遺症狀
及精神痛苦等一切情狀，認上訴人得請求之精神慰藉金以八十萬
元為適當。是上訴人所受損害除第一審已認定之七十七萬元（即
醫療期間薪資損失六十萬元及精神慰藉金五十萬元，共一百十萬
元，經過失相抵，被上訴人應負賠償責任範圍為七十七萬元）外
，上訴人尚有損害一百零一萬六千三百零八元，經過失相抵減輕
被上訴人之賠償金額後，被上訴人應賠償金額原為七十一萬一千
四百十六元，因上訴人已領取強制汽車責任保險理賠金三十五萬
四千四百六十三元（即具領四十四萬三千八百十三元，扣除應賠
償之醫藥費用八萬九千三百五十元），扣抵結果，被上訴人應再
連帶賠償上訴人三十五萬六千九百五十三元。則上訴人請求被上
訴人再給付（未請求連帶給付）四百萬元本息，僅於該三十五萬
六千九百五十三元本息部分應予准許；逾上開範圍之請求，為無
理由，應予駁回等詞，為其判斷之基礎。
按民事訴訟法第一百九十九條第二項規定「審判長應向當事人發
問或曉諭，令其為事實上及法律上陳述、聲明證據或為其他必要
之聲明及陳述；其所聲明或陳述有不明瞭或不完足者，應令其敘
明或補充之。」，此為審判長因定訴訟關係之闡明權，同時並為
其義務。故審判長對於訴訟關係未盡此項必要之處置，違背闡明
之義務者，其訴訟程序即有重大瑕疵；基此所為之判決，自屬違
背法令（本院四十三年台上字第一二號判例參照）。查本件上訴
人於原審之上訴聲明為「一原判決關於駁回上訴人在第一審四百
萬元整及其法定利息部分之訴暨命上訴人負擔該部分訴訟費用之
裁判均廢棄。二第一項廢棄部分，被上訴人應再給付上訴人四百
萬元整暨自民國九十四年二月二日起至清償日止，按週年利率百
分之五計算之利息。……」（原審卷一二○、一二七頁），就其
請求被上訴人再給付部分，雖未明載「連帶」之語，然觀諸上訴
人對第一審判決駁回其四百萬元本息之訴部分原係請求被上訴人
「連帶」給付（上訴人第一審九十五年六月十五日民事準備(二)暨
聲明減縮應受判決事項狀、同年七月二十五日辯論意旨狀、第一
審判決事實及理由欄一程序部分(一)），及上訴人於原審所提之書
狀或言詞陳述，似均無變更其「連帶」請求為「共同」之表示，
則上訴人於原審為上訴聲明請求被上訴人「再給付」部分，究係
請求「共同」給付？抑或仍為「連帶」給付之請求，而僅疏漏記
載該「連帶」二字？非無不明瞭之處，即有闡明令其敘明之必要
。乃原審審判長疏未加以闡明，逕為上訴人之聲明係請求被上訴
人「共同」再給付（未請求連帶給付）之認定，依首開說明，顯
未盡其闡明義務，於法難謂無違。其次，台大醫院受原審委託鑑
定上訴人勞動能力有無減損之覆函既已詳載：「上訴人……有明
顯肌肉萎縮……造成全人的損傷為百分之七；此肌肉萎縮固可經
由復健而改善，但是，上訴人可能因……攀爬或者蹲跪之困難，
影響原來冷氣運送安裝之工作，故其從事勞動性工作之能力損失
應該超過這個比例，端視工作要求而定；……」等內容，為原審
所認定之事實。似見依上訴人所從事之勞動性工作性質要求，其
勞動能力減損之比例應逾百分之七。原審就上訴人原從事冷氣安
裝工作，究係著重安裝專業技術？或要求冷氣搬運之勞務能力？
抑或二者兼需？其比重如何？依上訴人之受傷癒後情狀及其學經
歷，影響其勞動能力之程度為何？等情，悉未再作任何調查審認
，率以上訴人屬冷氣安裝專門技術人員，非不可減少搬運而著重
於安裝工作之詞，遽為其勞動能力減損比例僅為百分之七之論斷
，自嫌疏略，不無理由不備之違法。所為不利於上訴人之判決，
即屬難昭折服。上訴論旨，指摘原判決駁回其上訴部分為不當，
聲明廢棄，非無理由。
據上論結，本件上訴為有理由。依民事訴訟法第四百七十七條第
一項、第四百七十八條第二項，判決如主文。
中    華    民    國  九十七  年    二    月  二十一  日
                      最高法院民事第三庭
                          審判長法官  蘇  茂  秋
                                法官  劉  靜  嫻
                                法官  張  宗  權
                                法官  陳  國  禎
                                法官  葉  勝  利
      本件正本證明與原本無異
                                      書  記  官
中    華    民    國  九十七  年    三    月    五    日
                                                Ａ


司法院資訊處製作；財團法人民間司法改革基金會備份。
